臺灣高雄地方法院刑事判決　　　　　　 96年度簡上字第256號
上　訴　人　　臺灣高雄地方法院檢察署檢察官
上　訴　人　　乙○○
即　被　告
　　　　　　　　　　　號3樓
選任辯護人　　黃東璧律師
上列上訴人因被告傷害案件，不服本院高雄簡易庭中華民國95年
12月29日95年度簡字第7353號第一審簡易判決（聲請簡易判決處
刑案號：95年度偵字第25717 號），提起上訴，本院管轄之第二
審合議庭判決如下：
    主  文
原判決撤銷。
乙○○犯傷害罪，處有期徒刑肆月，減為有期徒刑貳月，如易科
罰金，以新台幣壹仟元折算壹日。
    事  實
一、乙○○與丙○○原為同居之男女朋友關係，為家庭暴力防治
    法第3 條第2 款所定現有或曾有同居關係之家庭成員，因乙
    ○○質疑丙○○向林立基通風報信，致林立基與其配偶得覓
    得乙○○而向之追索債務，乙○○心生不滿，於民國95年2
    月3 日凌晨3 時許，在乙○○位於高雄縣鳳山市○○○路26
    7 巷5 弄9-2 號3 樓住處內，乙○○要求同居之丙○○搬離
    該住處，丙○○乃要求乙○○清償其之前所支借之欠款，雙
    方因之發生口角糾紛，詎乙○○竟基於傷害人身體之犯意，
    持不明物品朝丙○○嘴、鼻部毆擊，丙○○並因之頭部撞擊
    牆壁，而受有頭部挫傷腦震盪、上唇擦傷1X1 公分、鼻部擦
    傷0.5X0.2 公分、鼻骨骨折、左下第一小臼齒斷裂等傷害後
    ，乙○○嗣立即離開現場，前往位於鳳山市○○路與國泰路
    口之保羅飯店，丙○○見狀尾隨而至，乙○○乃持1 把類似
    水果刀之刀子欲阻止丙○○，丙○○乃趁機自乙○○背後抱
    住乙○○，嗣經該飯店櫃臺人員報警處理，始悉上情。
二、案經被害人丙○○訴由高雄縣政府警察局鳳山分局報請台灣
    高雄地方法院檢察署檢察官聲請簡易判決處刑。
    理  由
一、程序部分：
    按被告以外之人於審判外之言詞或書面陳述，除法律有規定
    者外，不得作為證據，刑事訴訟法第159 條固定有明文，惟
    被告以外之人於審判外之陳述，雖不符同法第159 條之1 至
    之4 規定，而經當事人於審判程序同意作為證據，法院審酌
    該言詞陳述或書面陳述作成時之情況，認為適當者，亦得為
    證據。又當事人、代理人或辯護人於法院調查證據時，知有
    第159 條第1 項不得為證據之情形，而未於言詞辯論終結前
    聲明異議者，視為有前項之同意，此亦據同法第159 條之5
    規定甚明。查證人即告訴人丙○○於警詢及偵查中所為之陳
    述，為被告以外之人於審判外之言詞陳述，卷附指認口卡片
    1 紙、大耀牙醫診所診斷證明書、大東醫院診斷證明書、大
    東醫院（96）大東醫政字第039 、047 、050 號函暨附件、
    中央健康保險局高屏分局96年6 月21日健保高醫字第096005
    2734號函各1 份，均係被告以外之人於審判外之書面陳述，
    均屬於傳聞證據，惟檢察官及被告乙○○與選任辯護人於本
    院審判程序均未對於上開證據爭執證據能力並同意引為證據
    ，本院審酌上開言詞及書面陳述作成時之證據取得過程並無
    瑕疵，且與待證事實具有關連性等情況，認為適當，應認依
    刑事訴訟法第159 條之5 第1 項之規定，得為證據，而有證
    據能力。
二、實體部分：
  (一)檢察官循告訴人丙○○請求提起上訴，其上訴意旨略以：被
    告所為傷害犯行，手段殘忍，犯後無悔意，原審量刑過輕等
    語。
  (二)上訴人即被告上訴意旨略以：當日係因證人丙○○向之求歡
    ，與之發生拉扯，伊基於正當防衛乃不慎以手指劃到證人丙
    ○○鼻部，伊並未毆打證人丙○○，證人丙○○當日並未受
    有如診斷證明書所記載之傷勢，亦無牙齒斷裂之情況，若鈞
    院仍認伊有傷害犯行，亦請考量伊目前因乳癌化療中，請求
    從輕量刑，並為緩刑之宣告云云。
  (三)訊據被告固不否認於本案案發時證人丙○○與之同居於上開
    住所，且於上揭時、地，曾因故與證人丙○○發生口角糾紛
    ，證人丙○○事後受傷而至大東醫院住院診治傷勢之事實，
    核與證人丙○○於警詢、偵查及本院審理中證述此部分相關
    情節大致相符，並有大東醫院診斷證明書1 份在卷可稽。惟
    矢口否認有何傷害犯行，並以前揭上訴情詞置辯。經查：
  1.被告固辯稱證人丙○○所提出記載受有頭部挫傷腦震盪、上
    唇擦傷1X1 公分、鼻部擦傷0.5X0.2 公分、鼻骨骨折、及左
    下第一小臼齒斷裂等傷害之診斷證明書2 份有造假之嫌，且
    證人丙○○並因之遭中央健保局發現未實際住院而遭強制出
    院云云，並舉證人即員警柯澄宏為證，惟證人柯澄宏雖於本
    院審理中結證稱：伊於95年2 月3 日當天並沒有看到證人丙
    ○○很明顯受傷的地方，所以伊叫證人丙○○先去驗傷，伊
    也不清楚或注意到當日證人丙○○牙齒有無掉落或鼻子有受
    傷等語（本院卷第131 、132 頁），然觀證人丙○○上開傷
    勢，除上唇擦傷1X1 公分、鼻部擦傷0.5X0.2 公分之傷害外
    ，其餘之傷勢均屬內部傷害，本難由外表看出傷勢部位，而
    其上唇擦傷1X1 公分、鼻部擦傷0.5X0.2 公分之傷害範圍極
    小，若非專業人士或特別加以注意，亦難察覺該傷勢，是證
    人柯澄宏上開證述內容尚難採為有利於被告之事證，且經本
    院依職權向中央健保局查證結果，證人丙○○亦無被告所指
    遭強制辦理出院之情事，有中央健康保險局高屏分局96年6
    月21日健保高醫字第0960052734號函1 份在卷可稽（本院卷
    第62頁），是被告上開所辯已屬無據。而證人丙○○於95年
    2 月3 日上午6 時15分許由家屬陪同至大東醫院急診室求診
    ，經診斷為頭部外傷疑腦震盪、鼻部擦傷（0.5X 0.2 CM ）
    併鼻骨骨折、上唇擦挫傷（1X1 、0.5X0.2CM） 併門齒斷裂
    ，經急診處理並住院觀察及治療，於95年2 月5 日上午9 時
    30分辦理自動出院；病患丙○○經理學檢查報為上門齒斷裂
    ，由於未設牙科，故由病患另至其他牙科診所診治，有大東
    醫院（96）大東醫政字第039 、050 號函暨檢附之病歷資料
    各1 份在卷可稽，另證人丙○○於95年2 月3 日因左下第一
    小臼齒意外斷裂而至大耀牙醫診所診治，亦有該院診斷證明
    書暨病歷資料1 份在卷可佐，參以被告於本院審理中供稱：
    伊與證人丙○○在95年2 月3 日凌晨鬧到文山派出所去，證
    人丙○○說要告伊，警察就叫伊去驗傷，證人丙○○就去大
    東醫院，當日上午10時許，證人丙○○打電話給伊，叫伊去
    醫院照顧他，證人丙○○的嘴當天有流血，他說伊把他牙齒
    戳到流血等語（本院卷第28頁），足徵證人丙○○確於當日
    至派出所後直接至大東醫院就診，且其牙齒亦有流血受傷情
    況，則各該院專業醫師基於其醫療專業所為之診治過程，而
    具名提出之與病歷資料相符之上開診斷證明書，自屬真實可
    信，被告辯稱診斷證明書有造假之嫌云云並無可採。又證人
    丙○○既於離開派出所後即至大東醫院診治，且其牙齒亦確
    有流血受傷情況，而此期間並無有其他外力介入導致證人丙
    ○○受傷之情事，則證人丙○○當日與被告發生爭執衝突後
    確實受有上開傷害之事實，應堪認定。至證人丙○○牙齒所
    受傷害部分，大東醫院檢查結果與大耀牙醫診所事後治療之
    部位雖為不同，然證人丙○○牙齒確有流血已如前述，且因
    大東醫院本身並無牙科，該齒部傷勢並非該院治療重點，其
    就此或有忽略而誤載，應以專業之大耀牙醫診所診斷者為準
    ，附此敘明。
  2.次按，證人丙○○於警詢中證稱：伊於上揭時、地遭被告持
    不明物品毆打臉部，使伊頭部撞到牆壁而受傷，傷及頭部及
    鼻子、牙齒，伊與被告為男女朋友關係，因被告要求每月給
    伊新台幣（下同）8 萬元，才讓伊在她住處過夜，但被告並
    未履行她所開出的條件，伊向她要回8 萬元，被告不給，就
    持不明東西往伊臉部打下去等語（警卷第1 、2 頁）、偵查
    中證稱：95年2 月3 日在被告上開住處，伊向被告要錢，被
    告不高興就在客廳出手打伊，伊沒有注意她有沒有拿東西，
    被告朝伊鼻子打過來，伊還撞到牆壁等語（偵卷第9 、10頁
    ）、本院審理中結證稱：94年12月底之前，伊偶爾會過去被
    告住所，嗣幫被告處理她毆打案外人侯秀麗之紛爭而代墊之
    4 萬元後，伊就與被告同居在上開住所，約有2 、3 個月，
    95年2 月2 日17、18時許，案外人林立基偕同其配偶至上開
    住所找被告，追究被告與案外人林立基交往之事，並要求被
    告給付40萬元，被告當場要求對方諒解，並表示不再與案外
    人林立基交往，且願按月給付1 萬元，嗣被告疑心係伊通知
    案外人林立基到場，乃與伊發生口角爭執，當晚陸續爭吵，
    直至同年月3 日凌晨時分，被告趕伊出門，因伊住居於該處
    時，需每半月給付被告4 萬元，並另支付伙食費用，且若與
    被告發生性關係，尚需每次給付5 千元，伊乃要求被告先償
    還伊之前所代墊之4 萬元，伊始同意離開，詎於交談期間，
    伊甫自客廳長桌上起身行走快走到牆壁邊時，被告竟持不明
    物品朝伊嘴部打過來，伊當時左下齒列的小臼齒斷了一半，
    還有伊臉、鼻、嘴有流一點血，頭部並有撞到牆壁，被告打
    伊後即跑至建國路與青年路口之保羅旅社，伊追出去，被告
    就拿1 把刀子叫伊不要過去，伊跟被告說「你跟我借錢不還
    我，還打我」，伊閃過後自其背後抱住被告，並請旅社櫃臺
    人員報警，後來有2 名警員到場將伊等帶至派出所，被告當
    時所持之刀子被櫃臺人員拿著，有無交出給員警，伊並不清
    楚，當晚伊與被告已發生爭執而有不愉快，故伊並未要求被
    告要發生性關係，亦未在派出所向員警供述爭執原因是因求
    歡不成，那是被告自己說的，伊當時在警局有陳述爭執原因
    是因上述之4 萬元債務，因伊事後有向被告以民事訴訟索討
    8 萬元，故在警局時有說該筆8 萬元，4 萬元部分應該有說
    但未記載上去，伊在警局做筆錄時則未提到案外人林立基的
    事情，當時警員叫伊先去驗傷再提告訴，伊離開派出所後就
    自己坐計程車就醫，被告後來有到醫院陪伊等語（本院卷第
    134 、137 頁），前後所述事發經過互核大致相符，佐以被
    告於本院審理中供稱：當日與證人丙○○吵架後，伊要出去
    ，證人丙○○不讓伊出去並拉伊，伊手將證人丙○○扳開，
    有撇到證人丙○○的臉，手指甲有刮到證人丙○○的鼻子…
    他的嘴當天有流血…當日證人丙○○求歡不成在旁邊一直唸
    ，伊很生氣爬起來，因為伊車子停在保羅飯店停車場，車子
    遙控器放在櫃台，伊到飯店櫃台拿遙控器，跟證人丙○○在
    該處發生拉扯，櫃台的先生打電話報警…案外人林立基及其
    配偶在農曆過年後有去找伊。…當日伊出門後，證人丙○○
    有跟著伊出去，和伊在保羅飯店發生拉扯，後來抱住伊，證
    人丙○○實際在94年11月1 日開始住在伊住處，證人丙○○
    心甘情願半個月給伊3 萬5 千元之水電費，也自願拿4 萬元
    出來幫伊解決與他人之紛爭等語（本院卷第28、138 、143
    、144 頁），其所供上情恰與證人丙○○於本院證述情節勾
    稽大致相符，且證人丙○○確於案發後經診治受有上開傷害
    ，已如前述，其所受之鼻骨骨折、臼齒斷裂等傷害，與遭人
    持物品自鼻、嘴部毆擊之情況相符，頭部腦震盪之傷害，則
    符合其臉部遭毆擊後，頭部撞擊牆壁之情況，況證人丙○○
    在被告未與之和解之情況下，當庭表示已不想上訴等語（本
    院卷第139 頁），雖公訴人仍請求本院依法處理而未撤回上
    訴，然以此已足見證人丙○○對被告仍念舊情而不願繼續追
    究被告之行為，是其應無甘冒刑事偽證罪責而故意誣攀被告
    之理，所述應屬可採。準此，被告前開所供堪認係避重就輕
    之詞，證人丙○○所受之傷害應係被告持不明物品毆擊所致
    之事實，亦堪認定。被告辯稱證人丙○○所受傷勢非其所為
    云云，亦無可採。
  3.按刑法第23條之「正當防衛」，係以對於現在不法之侵害，
    而出於防衛自己或他人權利之行為為要件。因之正當防衛，
    必對現在之不法侵害，始能成立，若侵害已成過去，或預料
    有侵害而侵害尚屬未來，則其加害行為，自無成立正當防衛
    之可言，最高法院84年台上字第6138號著有裁判要旨可參。
    被告供稱：當日證人丙○○向伊求歡，伊拒絕證人丙○○，
    證人丙○○惱羞成怒而跟伊吵架吵了2 、3 個小時，吵完架
    ，伊說要出去，證人丙○○不讓伊出去並拉伊，伊手將他扳
    開，手指甲刮到證人丙○○鼻子，伊是正當防衛云云（本院
    卷第28頁），然證人丙○○否認當日係因求歡不成而產生爭
    執，已如前述，而證人柯澄宏亦結證稱：被告與證人丙○○
    爭執原因係求歡不成乙節，應是被告所陳述等語（本院卷第
    138 頁），被告對此供述亦表示無意見等語（本院卷第138
    頁），則當日證人丙○○是否有被告所指求歡不成而強抱被
    告，阻止被告出門之情況已屬可疑，且依被告前述，證人丙
    ○○當時已與之爭吵2 、3 小時，在該種情況下，證人丙○
    ○證稱已無再繼續求歡之興致，堪可採信，被告所辯因證人
    丙○○求歡不成而正當防衛之詞已失所據，則證人丙○○事
    後縱有拉住被告之情，或僅係欲留下被告溝通，客觀上已難
    認有何現時之不法侵害可言，況證人丙○○所受上開傷勢，
    應為正面毆擊所致，被告單純掙脫之行為並無可能造成證人
    丙○○鼻骨骨折、臼齒斷裂之嚴重傷害，被告上開所辯顯不
    符經驗法則，故於此並無證據證明被告當時有遭受何種現時
    之不法侵害，自無成立正當防衛之可能，被告所辯無足可採
    。至被告辯護人雖稱被告事後跑至保羅飯店時，若如證人丙
    ○○所述持有刀子，顯見係為防衛自身云云，惟此係被告毆
    擊證人丙○○離家後之事，尚無從據此推論被告在其住所傷
    害證人丙○○時有正當防衛之情狀。
  4.綜上，本案事證明確，被告傷害犯行堪以認定，應依法論科
    。
  (四)按家庭暴力者，謂家庭成員間實施身體或精神上不法侵害之
    行為；又家庭暴力罪者，謂家庭成員間故意實施家庭暴力行
    為而成立其他法律所規定之犯罪；家庭暴力防治法第2 條第
    1 款、第2 款分別著有明文。本案被告與證人丙○○於案發
    時為同居之男女朋友關係，業據2 人陳明在卷，從而被告與
    證人丙○○乃係屬家庭暴力防治法第3 條第2 款所定現有或
    曾有同居關係之家庭成員關係，而被告持不明物品毆傷證人
    丙○○，已屬家庭成員間實施身體上不法侵害之行為，即為
    家庭暴力防治法第2 條第1 項之家庭暴力，且構成刑法上之
    傷害罪，惟因家庭暴力防治法之上開規定並無罰則之規定，
    是以應僅依刑法傷害罪之規定予以論罪科刑。故核被告所為
    ，係犯刑法第277 條第1 項之普通傷害罪。又本案被告犯罪
    時間在96年4 月24日以前，所犯之罪非屬中華民國九十六年
    罪犯減刑條例第3 條所定不得予以減刑之罪，應減其宣告刑
    二分之一。原審以被告罪證明確，予以論罪科刑，固屬的論
    ，惟未及審酌：(1)被告與證人丙○○於案發時為同居之男女
    朋友關係，應適用家庭暴力防治法之相關規定；(2)被告係持
    不明物品毆擊證人丙○○，並非酒杯；(3)證人丙○○因被告
    之傷害行為尚受有左下第一小臼齒斷裂之傷害；(4)本件被告
    符合中華民國九十六年罪犯減刑條例之減刑規定，依法應予
    以減刑，原審未審酌上情，尚有未洽。被告上訴主張並無傷
    害行為，且本案有正當防衛之適用云云，均無理由，上訴人
    即臺灣高雄地方法院檢察署檢察官上訴意旨指摘原判決量刑
    過輕等語，則有理由，且原審既有前述之可議處，自應由本
    院將原判決撤銷改判。本院爰審酌被告不思以理性溝通與證
    人丙○○間之債務糾紛，竟任意持不明物品暴力毆打證人丙
    ○○，造成證人丙○○受有頭部挫傷腦震盪、上唇擦傷1X1
    公分、鼻部擦傷0.5X0.2 公分、鼻骨骨折、左下第一小臼齒
    斷裂等傷害，傷勢非輕，且未與證人丙○○和解，賠償損失
    ，犯後復飾詞狡辯，甚誣指醫院所出具之診斷證明書有造假
    之嫌，毫無悔意，且被告就其所為是否符合法律上正當防衛
    之要件，在其有聘請專業律師為之辯護之情況下，自應可獲
    得明確清晰之法律意見，以為有利於自己之主張，竟於本院
    準備程序期間先表示不再主張正當防衛，復於本院審理期日
    復行主張正當防衛，前後變異其主張，影響法院之審判方向
    ，並浪費司法資源，實不宜寬怠，雖證人丙○○嗣於本院審
    理中表示不想再上訴等語，而有原諒被告之意，然公訴人亦
    於本院請求重判等語（本院卷第146 頁），惟念及被告前未
    曾受有期徒刑以上刑之宣告，有台灣高等法院被告前案紀錄
    表1 份在卷可參，且被告目前罹患乳癌治療中，有診斷證明
    書1 紙在卷可佐，並證人丙○○有宥諒被告之意，及其犯罪
    動機、目的、手段等一切情狀，量處如主文第二項所示之刑
    。又本案被告犯罪時間在96年4 月24日以前，所犯之罪非屬
    中華民國九十六年罪犯減刑條例第3 條所定不得予以減刑之
    列，應減其宣告刑二分之一，故爰斟酌被告為高職畢業、家
    境勉持等情，併諭知易科罰金之折算標準如主文第二項所示
    ，以資儆懲。
據上論斷，應依刑事訴訟法第455 之1 第3 項、第369 條第1 項
前段、第364 條、第299 條第1 項前段，家庭暴力防治法第2 條
第2 款，刑法第277 條第1 項、第41條第1 項前段，刑法施行法
第1 條之1 ，中華民國九十六年罪犯減刑條例第2 條第1 項第3
款、第7 條，判決如主文。
本案經檢察官甲○○到庭執行職務。
中　　華　　民　　國　　96　　年　　11　　月　　22　　日
                  刑事第十三庭審判長法  官  黃惠玲
                                    法  官  黃苙荌
                                    法　官  郭宜芳
以上正本證明與原本無異。
不得上訴。
中　　華　　民　　國　　96　　年　　11　　月　　22　　日
                                    書記官  何承育
附錄本案論罪科刑法條全文：
中華民國刑法第277條
（普通傷害罪）
傷害人之身體或健康者，處3 年以下有期徒刑、拘役或1 千元以
下罰金。
犯前項之罪因而致人於死者，處無期徒刑或7 年以上有期徒刑；
致重傷者，處3 年以上10年以下有期徒刑。
